【裁判字號】    91,訴,2694
【裁判日期】    920121
【裁判案由】    清償借款
【裁判全文】
臺灣臺中地方法院民事判決  九十一年度訴字第二六九四號
    原      告  彰化商業銀行股份有限公司
    法定代理人  乙○○
    訴訟代理人  林易佑律師
    被      告  丙○○  住嘉義.
                        國民身.
    訴訟代理人  甲○○  住同右.
右當事人間請求清償借款事件，本院判決如左：
    主      文
被告應給付原告新台幣肆佰陸拾柒萬陸仟柒佰貳拾元，及如附表所示之利息、違約金。
訴訟費用由被告負擔。
本判決於原告以新台幣壹佰伍拾伍萬元為被告供擔保後，得假執行；但被告如於假執行程序
實施前，以新台幣肆佰陸拾柒萬陸仟柒佰貳拾元為原告預供擔保，得免為假執行。
    事      實
甲、原告方面：
一、聲明：除假執行擔保金額及免為假執行部分外，求為判決如主文所示。
二、陳述：
（一）被告於民國（下同）八十一年十二月五日邀訴外人林芬蓮為連帶保證人，向原告借用
      新台幣（下同）五百九十萬元，約定借款期限自八十二年一月十九日起至一０二年一
      月十九日止，自八十二年一月十九日起，以每月為一期，共分二百四十期，按期平均
      攤還本息，利息按原告之基本放款利率加年息百分之二．五計算（後改為按原告基本
      放款利率計算），按月計付，同時約定遲延清償本息時，除仍按上開利率計息外，逾
      期清償在六個月以內者，按上開利率百分之十，超過六個月者，按上開利率百分之二
      十計付違約金。
（二）詎被告僅繳息至九十年八月十九日為止，依借據背面所示約定事項第三條第一款之約
      定，被告業已喪失期限利益，所欠借款視為全部到期，現尚積欠本金四百六十七萬六
      千七百二十元未償，及如主文第一項所示之利息、違約金未償，為此提起本件訴訟。
（三）本件借款是於八十二年一月十九日由原告所屬台南分行辦理撥款後，直接匯入被告所
      有之同分行第0000000000號存款帳戶內，且借款當時係由被告本人提供其
      所有坐落台南縣永康市○○○街一０三巷二二六弄一三五號十樓之三及十樓之四等兩
      棟房地，共同抵押設定予原告供借款之擔保。其中辦理抵押設定所需之所有權狀正本
      、身分證明文件、印鑑證明書及印鑑章等，皆係由被告本人提供，尤其當時被告戶籍
      所在地之台北市信義區戶政事務所核發之印鑑證明書，更係被告本人親自申請使用，
      被告自難否認該印章之真正及兩造間借款之存在。
（四）又本件放款自八十二年一月十九日撥貸之後，共分二百四十期，按月攤還本息，被告
      業已依約繳付其中一百零三期，前後歷時八年以上，其自第一百零四期始發生逾期情
      事，顯非一般偽造證件之冒貸案可比，被告嗣於發生逾期之前夕，即九十年七月十三
      日，由其本人親自向原告申請辦理「業務往來印鑑掛失通知兼更換新印鑑」之手續，
      同時申請調降本件放款之利率，當時相關經辦手續均係委由被告住所所在地之原告嘉
      義分行代為核對身分後辦理無誤，設非被告本人借款，何來被告親自出面向原告申請
      調降利率及更換印鑑之舉？足證被告否認兩造間之借款關係存在，應不足採信。
三、證據：提出借據影本一件、公告影本七件、放款帳資料表影本一件、臺灣南投地方法院
          九十一年度促字第一四二七號支付命令影本一件、支付命令確定證明書影本一件
          、經濟部公司執照影本一件、基本放款利率表影本一件、適用利率變更申請書影
          本一件、適用優惠利率申請書（簡式）影本一件、放款支出傳票之照片一張、轉
          帳支出傳票之照片一張、抵押權設定契約書影本一件、他項權利證明書影本一件
          、印鑑證明影本一件、業務往來印鑑掛失通知兼更換新印鑑申請書影本一件、原
          告函稿影本一件為證。
乙、被告方面：
    被告未於最後言詞辯論期日到場，據其前到場所為之聲明及陳述如左：
一、聲明：求為判決駁回原告之訴及其假執行之聲請；如受不利判決，願供擔保請免為假執
          行之宣告。
二、陳述：
（一）本件借款事實是在第一百期時被告始獲知此事，隨即向原告表明無借款情事並要求原
      告提供原始資料，竟發現對保非被告之簽名，而於九十年六月上旬，被告之婆婆林謝
      玉葉出面，謂原告已和其協商，由她繼續繳息並再三苦苦要求原告勿再追究，被告迫
      於親情及晚輩之立場，只得暫時歇手，至同年六月下旬，林謝玉葉向原告要求調降利
      率，因原告強烈需被告辦理始得受理，林謝玉葉迫於無奈，再次懇求被告代為申請，
      被告經不起林謝玉葉之一再哀求，才在七月十三日辦理印鑑遺失和申請降低利率。原
      告明知被告已提出質疑，卻一再鼓吹林謝玉葉要被告申請，又主張被告是借款人，應
      係設下陷阱，使被告陷於困局。且被告之夫家生前從事建築業，偶因業務需要，有向
      被告索取印鑑證明，時隔多年，已不太清楚，但絕無借款情事。本件原告未依社會習
      慣由被告本人親自對保，自無理由。
（二）再者，被告曾在調降利率申請前，一再否認借款之事實，此為原告承辦相關業務之職
      員所明知，而因房屋向來為林謝玉葉所使用，故其允諾將繳清其餘貸款以免房屋遭拍
      賣，在繳交數期後因負擔沉重，向原告要求降低利率為原告所不准，並應原告之要求
      ，請被告代為申請降低利率，故雖然被告有申請降低利率之事實，但被告之真意並非
      承認此筆借款，此為原告所明知，故原告之主張無理由。
（三）又按由自己之行為表示以代理權授與他人者，對於第三人應負授權之責任，必須本人
      有表見之事實，足使第三人信該他人有代理權之情形存在，始足當之，我國人民將自
      己印章交付他人，委託他人辦理特定事項者，比比皆是，倘持有印章之該他人，除受
      託辦理之特定事項外，其他以本人名義所為之任何法律行為，均須由本人負表見代理
      之授權人責任，未免過苛，最高法院七十年度台上字第六五七號判例著有明文；本件
      被告主張其印鑑及不動產所有權狀並未交付他人，係放置在台南家中遭盜用，且借據
      中姓名欄及對保欄之簽名亦非本人親自所為，此一事實原告並未加以否認，足可認為
      被告所陳屬實，雖原告主張依民法第三條第二項之法律規定，如有用印章代替簽名，
      其蓋章與簽名生同等效力，惟查本件原告提出之借據約定事項第十四條，係約定本借
      據之簽名及印鑑皆為借款人或連帶保證人親自為之，則依私法自治原則，兩造所訂契
      約應以印鑑及親自簽名為要式，缺一不可，而原告既對於借據中被告簽名之虛偽未有
      否認，且無法證明被告就系爭借款有表見之事實，足使原告就系爭借款信該他人有代
      理權之情形，故此借貸契約應自始無效。
三、證據：提出轉帳收入傳票影本一件、匯款申請書（代收入傳票）影本一件為證，並聲請
          訊問證人林芬蓮、李碧霞。
    理      由
一、本件被告經合法通知，未於最後言詞辯論期日到場，核無民事訴訟法第三百八十六條各
    款所列情形，爰依原告之聲請，由其一造辯論而為判決。
二、本件原告主張：被告於八十一年十二月五日邀訴外人林芬蓮為連帶保證人，向原告借用
    五百九十萬元，約定借款期限自八十二年一月十九日起至一０二年一月十九日止，自八
    十二年一月十九日起，以每月為一期，共分二百四十期，按期平均攤還本息，利息按原
    告之基本放款利率加年息百分之二．五計算（後改為按原告基本放款利率計算），按月
    計付，同時約定遲延清償本息時，除仍按上開利率計息外，逾期清償在六個月以內者，
    按上開利率百分之十，超過六個月者，按上開利率百分之二十計付違約金。詎被告僅繳
    息至九十年八月十九日為止，依借據背面所示約定事項第三條第一款之約定，被告業已
    喪失期限利益，所欠借款視為全部到期，現尚積欠本金四百六十七萬六千七百二十元未
    償，及如主文第一項所示之利息、違約金未償，為此提起本件訴訟等語；被告則以：本
    件借款事實是在第一百期時被告始獲知此事，隨即向原告表明無借款情事並要求原告提
    供原始資料，竟發現對保非被告之簽名，而於九十年六月上旬，被告之婆婆林謝玉葉出
    面，謂原告已和其協商，由她繼續繳息並再三苦苦要求原告勿再追究，被告迫於親情及
    晚輩之立場，只得暫時歇手，至同年六月下旬，林謝玉葉向原告要求調降利率，因原告
    強烈需被告辦理始得受理，林謝玉葉迫於無奈，再次懇求被告代為申請，被告經不起林
    謝玉葉之一再哀求，才在七月十三日辦理印鑑遺失和申請降低利率。原告明知被告已提
    出質疑，卻一再鼓吹林謝玉葉要被告申請，又主張被告是借款人，應係設下陷阱，使被
    告陷於困局。且被告之夫家生前從事建築業，偶因業務需要，有向被告索取印鑑證明，
    時隔多年，已不太清楚，但絕無借款情事。本件原告未依社會習慣由被告本人親自對保
    ，自無理由。被告有申請降低利率之事實，但被告之真意並非承認此筆借款，此為原告
    所明知，故原告之主張無理由。未按被告主張其印鑑及不動產所有權狀並未交付他人，
    係放置在台南家中遭盜用，且借據中姓名欄及對保欄之簽名亦非本人親自所為，此一事
    實原告並未加以否認，足可認為被告所陳屬實，雖原告主張依民法第三條第二項之法律
    規定，如有用印章代替簽名，其蓋章與簽名生同等效力，惟查本件原告提出之借據約定
    事項第十四條，係約定本借據之簽名及印鑑皆為借款人或連帶保證人親自為之，則依私
    法自治原則，兩造所訂契約應以印鑑及親自簽名為要式，缺一不可，而原告既對於借據
    中被告簽名之虛偽未有否認，且無法證明被告就系爭借款有表見之事實，足使原告就系
    爭借款信該他人有代理權之情形，故此借貸契約應自始無效等語，資為抗辯。
三、經查：
（一）原告主張被告於八十一年十二月五日邀訴外人林芬蓮為連帶保證人，向原告借用五百
      九十萬元，約定借款期限自八十二年一月十九日起至一０二年一月十九日止，自八十
      二年一月十九日起，以每月為一期，共分二百四十期，按期平均攤還本息，利息按原
      告之基本放款利率加年息百分之二．五計算（後改為按原告基本放款利率計算），按
      月計付，同時約定遲延清償本息時，除仍按上開利率計息外，逾期清償在六個月以內
      者，按上開利率百分之十，超過六個月者，按上開利率百分之二十計付違約金，而連
      帶保證人亦不否認確有此項借款等情，業據原告提出借據影本一件、公告影本七件、
      放款帳資料表影本一件、臺灣南投地方法院九十一年度促字第一四二七號支付命令影
      本一件、支付命令確定證明書影本一件為證，核屬相符，自堪信為真實。
（二）被告雖以前詞置辯，惟查：
    (一)系爭借款是於八十二年一月十九日由原告所屬台南分行辦理撥款後，直接匯入被告所
      有之同分行第0000000000號存款帳戶內，且系爭借款並有提供其所有坐落
      台南縣永康市○○○街一０三巷二二六弄一三五號十樓之三及十樓之四等兩棟房地，
      共同抵押設定予原告供借款之擔保等情，復據原告提出放款帳資料表影本一件、放款
      支出傳票之照片一張、轉帳支出傳票之照片一張、抵押權設定契約書影本一件、他項
      權利證明書影本一件、印鑑證明影本一件為證，復為被告所未予爭執。按辦理前開被
      告所有房地之抵押權設定，需有被告持有之所有權狀正本、身分證明文件、印鑑證明
      書及印鑑章等，該等資料據被告陳稱並未交付他人，則如非由其交付或授權提供，原
      告如何取得上開資料而得用以辦理抵押權設定之理？尤其印鑑證明是由被告所親自申
      領，而其申領之時間即在借款前之八十一年十月二十日，茍非為用以辦理抵押權設定
      之用，則被告何須申領印鑑證明。至於被告主張前開辦理設定抵押權所用之所有權狀
      等物品是遭人盜用云云，為原告所否認，被告復未舉證以實其說，自無可採。是縱前
      開由原告所提之借據上被告之簽名非由被告所親為，亦係由被告所授權之人所為，被
      告自難謂其非借款契約之當事人。再者，無代理權人以代理人名義所為之法律行為，
      經本人承認者，對於本人即生效力，此觀之民法第一百七十條第一項之規定甚明，本
      件被告曾於九十年七月十三日，由其本人親自向原告申請辦理「業務往來印鑑掛失通
      知兼更換新印鑑」之手續，同時申請調降放款之利率等情，有原告提出之業務往來印
      鑑掛失通知兼更換新印鑑申請書影本一件、原告函稿影本一件、適用利率變更申請書
      影本一件、適用優惠利率申請書（簡式）影本一件為證，被告嗣後既然以當事人之名
      義向原告要求換印鑑及申請調降放款利率，是縱被告主張前開借款係遭冒用名義所借
      屬實（按觀其主張事實之法律性質，被告係指由他人無權而以被告名義向原告借款，
      應屬無權代理之性質無誤），揆諸前開說，業已因被告已為承認而對被告發生效力，
      被告雖抗辯其係因經不起林謝玉葉之一再哀求，才為上開行為，但被告之真意並非承
      認此筆借款云云，核屬被告承認之動機問題，並不影響其承認後之法律效果。至於被
      告所辯其真意並非承認此筆借款，且為原告所明知云云，未舉證以實其說，並無可取
      。
    (二)又原告提出之借據約定事項第十四條約定，固記載：本借據之簽名及印鑑皆為借款人
      或連帶保證人親自為之等語，有借據影本一件在卷可稽，惟此縱為兩造之約定亦僅屬
      陳述簽名及蓋章為親自所為而已，尚難認為是約定要式行為，是被告抗辯依私法自治
      原則，兩造所訂契約應以印鑑及親自簽名為要式，缺一不可云云，自無可取。
四、從而，原告基於消費借貸契約訴請被告給付借款四百六十七萬六千七百二十元，及如附
    表所示之利息、違約金，為有理由，應予准許。兩造分別陳明願供擔保，請求宣告假執
    行及免為假執行，核均符合法律規定，爰酌定相當擔保金額，予以准許。
五、本件事證已明，兩造其餘攻擊防禦方法，經審酌結果核與本判決之結論無影響，爰不予
    以一一論述，併予敘明。
六、據上論結，本件原告之訴為有理由，依民事訴訟法第三百八十五條第一項前段、第七十
    八條、第三百九十條第二項、第三百九十二條，判決如主文。
中      華      民      國      九十二      年      一      月     二十一     日
~B臺灣臺中地方法院民事第四庭
~B    法  官  李國增
右為正本係照原本作成。
如不服本判決，應於判決送達後二十日內，向本院提出上訴狀（須按他造當事人之人數附繕
本）。
中      華      民      國      九十二      年      一      月     二十三     日
~B法院書記官
~F0;
~T40;
┌──────────────────────────────────────────────────┐
│附表                                                                                                │
├──┬───────┬────────────────┬──────────────────────┤
│編號│借  款  餘  額│  利                          息│違                  約                   金 │
│    │  （新台幣）  │                                │                                            │
├──┼───────┼────────────────┼──────────────────────┤
│ 一 │四百六十七萬六│(一)自民國（下同）九十年八月二十日│(一)於民國（下同）九十年九月二十日，按週年利率│
│    │千七百二十元  │  起至九十年八月二十二日止，按週│  百分之０．七七九七計算。                  │
│    │              │  年利率百分之七．八０七計算。  │(二)自九十年九月二十一日起至九十年十月七日止，│
│    │              │(二)自九十年八月二十三日起至九十年│  按週年利率百分之０．七七六計算。          │
│    │              │  九月二十日止，按週年利率百分之│(三)自九十年十月八日起至九十年十一月十二日止，│
│    │              │  七．七九七計算。              │  按週年利率百分之０．七七四計算。          │
│    │              │(三)自九十年九月二十一日起至九十年│(四)自九十年十一月十三日起至九十一年一月六日止│
│    │              │  十月七日止，按週年利率百分之七│  ，按週年利率百分之０．七六一計算。        │
│    │              │  ．七六計算。                  │(五)自九十一年一月七日起至九十一年三月十九日止│
│    │              │(四)自九十年十月八日起至九十年十一│  ，按週年利率百分之０．七五四五計算        │
│    │              │  月十二日止，按週年利率百分之七│(六)自九十一年三月二十日起至九十一年七月四日止│
│    │              │  ．七四計算。                  │  ，按週年利率百分之一．五０九計算。        │
│    │              │(五)自九十年十一月十三日起至九十一│(七)自九十一年七月五日起至清償日止，按週年利率│
│    │              │  年一月六日止，按週年利率百分之│  百分之一．四八九六計算。                  │
│    │              │  七．六一計算。                │                                            │
│    │              │(六)自九十一年一月七日起至九十一年│                                            │
│    │              │  七月四日止，按週年利率百分之七│                                            │
│    │              │  ．五四五計算。                │                                            │
│    │              │(七)自九十一年七月五日起至清償日止│                                            │
│    │              │  ，按週年利率百分之七．四四五計│                                            │
│    │              │  算。                          │                                            │
└──┴───────┴────────────────┴──────────────────────┘


司法院資訊處製作；財團法人民間司法改革基金會備份。
